【裁判字號】    89,上更(一),572
【裁判日期】    891128
【裁判案由】    重利
【裁判全文】
臺灣高等法院刑事判決                        八十九年度上更(一)字第五七二號
    上  訴  人
    即  被  告  丙○○
右上訴人因重利案件，不服臺灣臺北地方法院八十六年度訴字第六六三號中華民國八
十九年八月十四日第一審判決（起訴案號：臺灣臺北地方法院檢察署八十三年度偵字
第一一五七八號），提起上訴，經判決後由最高法院發回更審，本院判決如左：
    主      文
原判決撤銷。
丙○○連續乘他人急迫貸以金錢，而取得與原本顯不相當之重利，累犯，處有期徒刑
陸月，如易科罰金以佰元折算壹日。
    事      實
丙○○前於民國八十二年九月二十九日因違反槍砲彈藥刀械管制條例案件，經臺灣士
林地方法院判處有期徒刑六月，於八十三年六月七日易科罰金執行完畢，詎仍不知遷
過向善，自八十三年二月間開始，在台北市○○○路○段二九一號六樓之二處所，基
於概括之犯意，乘乙○○、甲○○、詹明珠等人之急迫，將金錢貸與或為一、二十萬
元或五、六十萬元，以十天為一期，利率或為百分之二十三，或百分之二十五不等計
算，並預扣利息方式，取得顯不相當之重利，嗣因甲○○需錢孔急，乃向丙○○以每
萬元每日新臺幣二百三十元之高利，借得三十萬元，經警查獲，並扣得客戶資料及帳
冊一本，案經被害人甲○○訴由台北市政府警察局移請臺灣臺北地方法院檢察署檢察
官偵查起訴。
    理      由
一、訊據上訴人即被告丙○○坦承前揭貸款予甲○○、乙○○等人之事實，惟仍以未
    取重利置辯，但查，被告之重利行為業據被害人甲○○於警訊中指述綦詳，並有
    甲○○客戶資料記載利率為百分之二十三，則被害人甲○○之指述應與事實相符
    。另被害人乙○○雖到庭供稱被告取利月利率百分之三云云，惟與客戶資料記載
    利率百分之二十五不符，顯係事後迴護被告之詞，另者被害人詹明珠亦記載利率
    百分之二十，並經詹明珠於偵查中供證，確曾向被告丙○○借過錢，被告以高利
    貸款予此三人之行為應屬明確，且被害人甲○○於警訊中詳為供明其貸款係在地
    下錢莊追討之急迫情形下，始向被告高利貸款，而被害人乙○○雖於本院調查中
    供稱伊並無急迫，亦非高利所貸，被害人詹明珠於偵查中（八十三年七月十二日
    ）供稱：「我當時向他週轉次數多，信用好，他算我不高，我是做服飾生意的」
    等語。唯此二人所供均屬事後迴護被告之詞，苟其無急迫情形，何須以高利貸得
    ？被告重利犯行至臻明確。
二、核被告丙○○所為，係犯刑法第三百四十四條之重利罪，檢察官認係觸犯同法第
    三百四十五條常業重利罪，本院認有未洽，起訴法條應予變，查被告丙○○堅詞
    否認有常業重利犯行，並辯稱伊有在電腦公司上班之正當職業，也未曾刊登報紙
    等語，經查被告於查獲當時固經扣得二十餘份客戶資料，唯本件僅被害人甲○○
    之告訴，以及被害人乙○○、詹明珠之指述，固可認被告確有於被害人於急迫情
    形下貸款與之，另一證人鍾淑瑜於偵查中（八十二年七月十二日）則否認曾向被
    告借錢，至其他客戶資料所臚列者既未出面指述，綜觀全卷亦無彼等受害之控訴
    ，自不能僅憑卷附客戶資料影本即推定被告曾趁彼等急迫、輕率或無經驗而貸款
    ，於搜獲證物中亦無廣告之類，則被告所辯其非常業，應屬可信，公訴人指其觸
    犯刑法第三百四十五條常業重利固不成立，唯既變更起訴法條，則不另就常業部
    分為無罪之諭知，被告先後多次犯行時間緊接，犯罪構成要件亦復相同，顯係基
    於概括犯意為之，為連續犯，應予加重其刑，又被告前於民國八十二年因違反槍
    砲彈藥刀械管制條例案件，經臺灣士林地方法院判處有期徒刑陸月，於八十三年
    六月七日易科罰金執行完畢，其於刑之執行完畢五年內再犯有期徒刑以上刑之罪
    ，為累犯，依法加重其刑並遞加之。
三、原審以被告重利犯行明確，依法論科，固非無見，但查被告並非重利常業犯，已
    詳如前述，原審論以常業重利，自有未當，被告上訴否認重利罪，固無足取，唯
    就常業重利指摘原判決不當，為有理由，應予撤銷改判，爰審酌被告丙○○之素
    行、智識程度、犯罪之動機、目的、手段、危害之程度及犯罪後之態度等一切情
    狀，量處有期徒刑陸月，如易科罰金以佰元折算壹日，用資薄懲。
四、據上論斷，應依刑事訴訟法第三百六十九條第一項前段、第三百六十四條、第二
    百九十九條第一項前段、第三百條，刑法第五十六條、第三百四十四條、第四十
    七條、第四十一條，罰金罰鍰提高標準條例第二條，判決如主文。
本案經檢察官陳維練到庭執行職務。
中      華      民      國    八十九    年     十一     月    二十八    日
                              臺灣高等法院刑事第一庭
                                  審判長法  官  李  相  助
                                  法  官  王  振  興
                                        法  官  蔡  光  治
右正本證明與原本無異。
如不服本判決應於收受送達後十日內向本院提出上訴書狀，其未敘述上訴之理由者並
得於提起上訴後十日內向本院補提理由書（均須按他造當事人之人數附繕本）。
                                        書記官  王  才  生
中      華      民      國    八十九    年     十二     月      一      日
附錄：本案論罪科刑法條全文：
刑法第三百四十四條
乘他人急迫、輕率或無經驗，貸以金錢或其他物品，而取得與原本顯不相當之重利者
，處一年以下有期徒刑、拘役或科或併科一千元以下罰金。


司法院資訊處製作；財團法人民間司法改革基金會備份。
